【裁判字號】    98,審再易,14
【裁判日期】    990331
【裁判案由】    再審之訴
【裁判全文】
臺灣高雄地方法院民事判決            98年度審再易字第14號
再審原告    甲○○
再審被告    丙○○
上列當事人間請求確認本票債權不存在事件，再審原告對於民國
98年8 月14日本院98年度簡上字第130 號民事簡易訴訟程序第二
審確定判決，提起再審之訴，本院判決如下：
    主  文
再審之訴駁回。
再審訴訟費用由再審原告負擔。
    理  由
一、按再審之訴，應於30日之不變期間內提起。前項期間，自判
    決確定時起算，判決於送達前確定者，自送達時起算，其再
    審之理由發生或知悉在後者，均自知悉時起算，民事訴訟法
    第500 條第1 項、第2 項分別定有明文。查再審原告對於民
    國98年8 月14日本院98年度簡上字第130 號民事判決（下稱
    原確定判決，並於同年月24日對再審原告為送達，見前訴訟
    程序第二審卷宗頁80送達證書），依民事訴訟法第496 條第
    1 項第1 款、第13款及第497 條規定，主張原確定判決有適
    用法規顯有錯誤、發現未經斟酌之證物或得使用該證物及漏
    未斟酌足影響於判決之重要證物等再審事由，並於同年9 月
    18日提起本件再審之訴，未逾30日之不變期間，合先敘明。
二、再審意旨略以：
  (一)原確定判決僅以97年12月3 日言詞辯論期日證人劉美雲之證
    詞，以渠當時未立即向劉美雲或警方求援避險，仍能藉機打
    電話，與事發後寄發存證信函或提告時點遲否等情，斷定渠
    是日簽發系爭38紙本票之自由意志未遭脅迫，就渠於當日被
    脅迫之情緒反應，劉美雲為女性，再審被告等3 人為高大男
    性，常情藉機打電話予關係密切之姊姊吳林春霞求救，黃月
    嬌、黃介臣當場所見聞渠之情緒反應、穿著睡衣等相關足以
    影響判決之重要事證漏未斟酌，且有違經驗及論理法則。並
    提出臺灣高等法院臺中分院91年度上訴字第1477號刑事判決
    參考。
  (二)原確定判決之常情似認速戰速決才是脅迫，不知此常情如何
    而來？又認開立分期償還本票即非脅迫之常情或經驗何在？
    對於證人黃月嬌於97年10月22日有關「我聽到其中1 人當場
    叫原告簽借據，我說原告已經被你們逼著簽本票了，為何還
    要簽借據」、「我在門外有聽到男生聲音喊說：『你到底要
    不要簽？』所以我一進去就問到底要簽什麼，原告當場有表
    示她沒有欠被告錢」等語視而不見；又證人黃介臣與再審被
    告關係密切，為再審被告之友性證人，原確定判決忽略黃介
    臣證述「她那時還穿著睡衣」、「簽38張本票時，原告都一
    直很急的在打電話及接電話」等語，足見渠已心生恐怖致喪
    失自由意志，故原確定盼決顯有就足以影響判決之重要證物
    漏未斟酌，且違背經驗、論理法則。
  (三)另前訴訟程序第一審期間，並未要求渠說明系爭38紙本票影
    本之來源，僅詢問訴訟代理人表示時間久遠無法回憶，渠亦
    無從再釋明清楚，惟原確定判決既認此事項與渠是否遭脅迫
    具有重要關聯，自應再次詢問，並非僅訊問訴訟代理人以確
    認，造成渠被突襲之感；且渠如何取得本票影本與渠是否遭
    脅迫有何論理上之關連性？故原確定判決以不相干之二事推
    論，顯有違論理法則。
  (四)門戶洞開與是否遭脅迫無關，不能以門戶洞開推論無脅迫之
    事，黃介臣、黃士益擋住門口限制渠行動自由，原確定判決
    認定「其等於誘使被上訴人開門後，依情應會立即偕人至屋
    內閉門為之以躲人耳目，於理衡無大門洞開而反在門口大聲
    爭吵使人聽聞而得到場或報警處理之理」，有違經驗法則。
  (五)渠於何時發存證信函、提起訴訟，與渠是否遭脅迫有何關連
    性？何以認定須先發存證信函才認遭脅迫？渠於96年間提起
    96年度雄簡字第1303號請求確認本票債權關係不存在事件之
    訴訟，乃因再審被告前於95年11月間對渠聲請發支付命令（
    即95年度促字第89822 號），有何違背常情之處？
  (六)又渠已於前訴訟程序起訴狀附上證物2 、3 之合會會單，係
    再審被告及訴外人黃片鐵參與合會，又因兩造自90年間起交
    惡，再審被告為避免將來渠標得會款後置之不理，俟渠標取
    其中1 會後，即要求提出本票作為擔保，金額暫以新臺幣（
    下同）90萬元計算，而再審被告選擇僅就其中8 紙本票聲請
    裁定，並非渠所能左右，原確定判決竟據以否定擔保事項存
    在，顯有違法院應依已明瞭之事實，以經驗法則推定待證事
    實真偽，而有適用法規顯有違法之再審事由。
  (七)再審被告於前訴訟程序主張原因關係為消費借貸，為渠所否
    認，自應由再審被告就借貸約定、金錢交付等要件事實負舉
    證責任，詎原確定判決僅以同為脅迫渠之證人黃介臣、黃士
    益及薛仲卿所為毫無關連之證詞，據以判斷兩造間確有借貸
    76萬元之關係存在，顯有違最高法院76年臺上字第728 號、
    69年臺上字第771 號、28年上字第2250號及17年上字第917
    號等判例要旨，而有適用法規顯有違法之再審事由。並提出
    最高法院98年度臺簡上字第23號、第13號、96年度臺簡上字
    第23號、第14號等民事判決摘要參考。
  (八)爰依民事訴訟法第496 條第1 項第1 款、第13款及第497 條
    等規定，提起本件再審之訴等情。並聲明︰1.廢棄原確定判
    決。2.駁回再審被告之第二審上訴。並提出再審被告於96年
    度雄簡字第1303號答辯狀，聲請「傳喚」證人吳林春霞等為
    證。
三、再審被告則以︰原確定判決認定系爭38紙本票係再審原告本
    其自由意志所簽立，非受伊脅迫所為，以及兩造間確存有借
    款債務76萬元等事實，斟酌相關證據詳予認定，並無違反任
    何經驗、論理法則，再審原告指摘之事項，乃原確定判決就
    該等事實之認定及證據之取捨，非屬民事訴訟法第496 條第
    1 項第1 款「適用法規顯有錯誤」；再審原告未指明在前訴
    訟程序有何不知而現始知之證物，或雖知而不能使用，現始
    使用之證物，且經斟酌可受較有利益之裁判，不符民事訴訟
    法第496 條第1 項第13款規定之再審事由；又原確定判決既
    就證人黃月嬌、黃介臣之證詞詳予斟酌，以認定再審原告是
    日之行動或意思能力，並已敘明再審原告執以抗辯何不足採
    之理由，實難遽謂該證詞未經判斷審酌，且縱經斟酌，亦不
    足以動搖原確定判決之基礎等語，資為抗辯。並聲明：駁回
    再審之訴。
四、按「再審之訴顯無再審理由者，得不經言詞辯論，以判決駁
    回之。」民事訴訟法第502 條第2 項定有明文。經查：
  (一)按民事訴訟法第496 條第1 項第1 款規定所謂適用法規顯有
    錯誤，係指確定判決就事實審法院所確定之事實而為法律上
    判斷，顯然不合於法律規定、現存有效之最高法院判例或司
    法院大法官解釋者而言，並不包括消極的不適用法規之情形
    在內（最高法院71年臺再字第30號、63年臺上字第880 號、
    60年臺再字第170 號迭著有判例要旨足資參照）。至於事實
    審法院認定事實錯誤、就當事人提出之事實及聲明之證據疏
    於調查，僅生認定事實錯誤、調查證據欠周之問題，當事人
    雖得於判決確定前，據為提起上訴之理由，究與適用法規顯
    有錯誤之情形有間，不得據以提起再審之訴。
    1.再審原告指摘：有關原確定判決有違經驗及論理法則，而
      有適用法規顯有錯誤之情形云云。
    2.原確定判決就系爭38紙本票是否由再審原告遭脅迫所簽立
      乙節，除調查訊問劉美雲、黃月嬌、黃介臣等人證外，尚
      審酌：再審原告於97年12月3 日前訴訟程序第一審言詞辯
      論期日之陳述（見前訴訟程序第一審卷宗頁62至63）、再
      審原告所委任訴訟代理人黃進祥律師於97年9 月9 日前訴
      訟程序第一審言詞辯論期日之陳述（見前訴訟程序第一審
      卷宗頁46）；系爭38紙本票之記載；再審原告於96年2 月
      13日寄發之存證信函內容等證據，並斟酌全辯論意旨而詳
      予論述、推闡以判斷事實之真偽，核無違背經驗或論理法
      則之情事；而再審原告所指原確定判決未審酌：渠簽發系
      爭38紙本票之情緒反應及穿著睡衣情形，劉美雲為女性，
      再審被告、黃介臣、黃士益等3 人為高大男性，渠於常情
      藉機打電話予關係密切之姊姊吳林春霞求救，黃月嬌於97
      年10月22日之證詞，渠於前訴訟程序第一審起訴時所提出
      之合會會單等事項云云，乃就原確定判決審酌各該證據證
      明力及證據取捨，或證據調查欠周等問題而為指摘，究與
      適用法規顯有錯誤之情形有間，是揆諸前揭條文及說明，
      再審原告所為此部分指摘云云，誠屬誤會，故原確定判決
      既已就事實認定部分斟酌全辯論意旨及調查證據之結果，
      而詳予推闡、論述以判斷事實之真偽，核無再審原告所指
      摘適用法規顯有錯誤之情形，至為明灼。
    3.至於再審原告具狀提起再審之訴所提出臺灣高等法院臺中
      分院91年度上訴字第1477號刑事判決云云，尚與原確定判
      決無涉，無從遽為參考憑據，併此敘明。
  (二)按民事訴訟法第496 條第1 項第13款規定，所謂當事人發見
    未經斟酌之證物或得使用該證物，係指前訴訟程序事實審之
    言詞辯論終結前已存在之證物，因當事人不知有此，致未經
    斟酌，現始知之者而言，或雖知有此而不能使用，現始得使
    用而言；且專指物證而言，不包含人證在內。若在前訴訟程
    序事實審言詞辯論終結前，尚未存在之證物，本無所謂發見
    ，自不得以之為再審理由（最高法院迭著有29年上字第696
    號、23年上字第295 號、29年上字第1005號、32年上字第12
    47號等判例要旨足參）。
    1.再審原告又指摘原確定判決未經斟酌渠簽發系爭38紙本票
      之情緒反應、穿著睡衣等黃月嬌、黃介臣有關證述情節；
      證人劉美雲為女性，再審被告、黃介臣、黃士益等3 人為
      高大男性；渠向姊姊吳林春霞打電話求救；合會會單等證
      物云云。
    2.首先，原確定判決已詳為調查審認黃月嬌、黃介臣之證述
      情節，已如前述，暫恝置勿論，黃月嬌、黃介臣之證詞為
      人證，非屬物證甚明；又再審原告遲至提起本件再審之訴
      時，始具狀聲請通知證人吳林春霞乙節，亦屬人證，誠非
      物證至明，是再審原告此部分主張，核與民事訴訟法第49
      6 條第1 項第13款規定之要件有間，洵無足取。
    3.至於合會會單部分，原確定判決已就再審原告於前訴訟程
      序所為「其簽發該8 紙本票之緣由係其於89年間以上訴人
      及其父黃片鐵之名義參加合會，嗣在90年4 月22日應上訴
      人之要求始開立作為標取合會金後之擔保，惟其就各該合
      會均已按期給付會款完畢」之攻防方法，除調取審閱本院
      高雄簡易庭96年度雄簡字第1303號民事判決外，尚審酌再
      審原告「自陳：『原來8 張本票是我與被告（按：指再審
      被告，下同）跟會的時候，我們因為彼此之間感情不好，
      所以被告就叫我開本票。結果我是開九張，當時我們是男
      女關係…』等語（該卷96年4 月4 日言辯筆錄），而其訴
      訟代理人就此亦具狀陳明：『原告（按：指再審原告，下
      同）參加以潘真坤為會首之合會，該會採外標制，會員共
      36人，原告於第17會標中（91年7 月），故本金為36萬元
      ，加上l6會死會之利息，共53,150元，合計標中會款為4l
      3,150 元。另參加以劉秀英為會首會員共30人之2 萬元之
      互助會，原告於第二會（90年2 月10日）以新台幣2,00 0
      元標中，該會採內標制，故得款為524,000 ，二會共計標
      得會款為937,150 元，故被告要求原告開立9 張本票未押
      日期，每張l0萬元，合計90萬元』等語（96年9 月4 日準
      備書四狀）」，以判斷「被上訴人（按：指再審原告，下
      同）以上訴人（按：指再審被告，下同）及其父名義所參
      加之2 合會如其所述既分係於90年2 月、91年7 月，其如
      何會在此間之90年4 月即為標取合會金乙事開立本票以為
      擔保，且如其所述與上訴人之感情於斯時已不好，上訴人
      何願其僅開立較所計算可得會款金額為少之本票面額，且
      復為未載發票日期之無效票以為擔保者，而上訴人若如被
      上訴人所述應執有9 紙面額計90萬元之本票，在兩造自陳
      被上訴人係曾給付2 萬元或4 萬元之款，其在執該諸本票
      聲請支付命令時，又何有不持全部之9 紙本票而僅執其中
      之8 紙請求78萬元者，此與常情均有違背，是上開無效之
      8 紙本票之簽發是否如被上訴人所述係其為供以上訴人及
      其父名義參加合會作為合會金之擔保乙情恐非無疑」等情
      事，核無未經斟酌之情形，且亦非再審原告所指不知有此
      證物，致未經斟酌，現始知之者而言，或雖知有此而不能
      使用，現始得使用之證物等情形，至為明灼。
  (三)按民事訴訟法第497 條或第436 條之7 所稱之漏未斟酌足影
    響於裁判之重要證物，係指當事人在前訴訟程序已經提出，
    第二審確定判決漏未於判決理由中斟酌者而言，專指物證而
    不包含人證，自不待言；申言之，該項證物如經斟酌，原判
    決將不致為如此之論斷，若縱經斟酌亦不足影響原判決之內
    容，或原判決曾於理由中說明其為不必要之證據者，均與同
    法第497 條或第436 條之7 規定之要件不符。
    1.再審原告復指摘：原確定判決漏未經斟酌足以影響於判決
      渠簽發系爭38紙本票之情緒反應、穿著睡衣等黃月嬌、黃
      介臣有關證述情節；證人劉美雲為女性，再審被告、黃介
      臣、黃士益等3 人為高大男性；渠向姊姊吳林春霞打電話
      求救；合會會單等重要證物云云。
    2.無論前訴訟程序已為調查之黃月嬌、黃介臣等證詞，或再
      審原告遲至提起本件再審之訴時始具狀聲請調查通知證人
      吳林春霞，概屬人證而非民事訴訟法第497 條或第436 條
      之7 所規定之「重要證物」甚明，故再審原告此部分之主
      張，核與法不合，殊無足採。
    3.至於合會會單部分，既經原確定判決於前訴訟程序中調查
      審認以判斷事實之真偽，悉如前述，縱認如再審原告所指
      為重要證物，亦無漏未斟酌之情事，故再審原告此部分之
      主張，尚無可取。
五、綜上所述，再審原告依民事訴訟法第496 條第1 項第1 款、
    第13款及第497 條等規定，主張原確定判決有適用法規顯有
    錯誤、發現未經斟酌之證物或得使用該證物及漏未斟酌足影
    響於判決之重要證物等再審事由，經核與各該條文所規定之
    要件不合外，尚有誤會之情，應認無提起再審訴訟之必要，
    顯無再審理由，故不經言詞辯論，以判決駁回之。
六、依民事訴訟法第502 條第1 項、第2 項、第95條、第78條，
    判決如主文。
中    華    民    國    99    年    3     月    31    日
                  民事第二庭
                      審判長法  官  陳嘉惠
                            法  官  秦慧君
                            法  官  劉定安
正本係照原本作成。
本判決不得上訴。
中    華    民    國    99    年    3     月    31    日
                            書記官  楊雅蘭

司法院資訊處製作；財團法人民間司法改革基金會備份。
